【裁判字號】    98,訴,2234
【裁判日期】    990503
【裁判案由】    交還土地 等
【裁判全文】
臺灣高雄地方法院民事判決              98年度訴字第2234號
原      告  國防部總政治作戰局
法定代理人  丁○○
訴訟代理人  李明益律師
被      告  乙○○
            丙○○
            甲○○
上列當事人間請交還土地等事件，本院民國98年4 月13日言詞辯
論終結，判決如下：
    主      文
被告乙○○應將坐落高雄縣鳥松鄉○○段六一之二地號土地上如
附圖一所示C 部分、面積三六點三一平方公尺及D 部分、面積一
三四點六五平方公尺土地上之地上物拆除，並將土地返還原告。
並應給付原告新台幣參萬捌仟肆佰陸拾伍元，及自民國九十七年
十月一日起至返還土地之日止，按月給付原告新台幣陸佰肆拾壹
元。
被告丙○○應將坐落前段土地上如附圖二所示F 部分（水泥柱、
面積零點一五平方公尺）、G 部分（圍牆）、H 部分（圍牆）土
地上之地上物拆除，並將土地返還原告。並應給付原告新台幣參
拾伍元，及自民國九十七年十月一日起至返還土地之日止，按月
給付原告新台幣壹元。
原告其餘之訴駁回。
訴訟費用由被告乙○○負擔十分之六，被告丙○○負擔十分之二
，餘由原告負擔。
本判決第一項於原告以新台幣參拾萬玖仟元為被告乙○○供擔保
後得假執行。但被告乙○○如以新台幣玖拾貳萬柒仟肆佰伍拾柒
元為原告預供擔保後得免為假執行。
原告其餘假執行之聲請駁回。
    事實及理由
一、被告甲○○經合法通知，無正當理由未於言詞辯論期日到場
    ，核無民事訴訟法第386 條所列各款情形，爰依原告之聲請
    ，由其一造辯論而為判決。
二、原告主張：坐落高雄縣鳥松鄉○○段61-2地號土地（由同段
    61地號所分割，下稱系爭土地），係原告所管理之國有土地
    ，並無償借貸臺灣糖業股份有限公司（下稱臺糖公司）使用
    ，分別遭被告乙○○、丙○○無權占用並擅自搭蓋地上物（
    占用地號、占用位置、占用面積、使用人，詳如附表1 所示
    ），被告乙○○並將其出資興建之鐵皮屋交由其母即被告甲○○使用，爰依民法第767 條所有物返還請求權之規定，請
    求被告乙○○、丙○○將地上物拆除，並返還系爭土地，及
    請求被告被告甲○○自系爭土地遷出；另被告乙○○、丙○○無權占用系爭土地，受有不當得利，並依不當得利之法律
    關係，請求被告乙○○、丙○○給付自92年10月1 日起至97
    年9 月30止，原告起訴前5 年，及自97年10月1 日起訴後至
    返還系爭土地之日止，按系爭土地申報地價年息10% 計算相
    當於租金之不當得利（計算式如附表2 所示）等語。並聲明
    ：（一）被告乙○○應將坐落系爭土地上如附圖一所示C 部
    分、面積36.31 平方公尺，及D 部分、面積134. 65 平方公
    尺土地上之地上物拆除，並將土地返還原告；並應給付原告
    128,220 元，及自97年10月1 日起至返還土地之日止，按月
    給付原告2,137 元。（二）被告李甲○○應自前項聲明所示
    土地遷出。（三）被告丙○○應將坐落系爭土地上如附圖二
    所示F 部分（水泥柱、面積0.15平方公尺）、G 部分（圍牆
    ）、H 部分（圍牆）土地上之地上物拆除，並將土地返還原
    告；並應給付原告113 元，及自97年10月1 日起至返還土地
    日止，按月給付原告2 元。（四）願供擔保，請准宣告假執
    行。
三、被告之抗辯：
（一）被告乙○○則以：其係向臺糖公司承租系爭土地相鄰之同
      段63地號土地，並在其上興建門牌號碼高雄縣鳥松鄉○○
      路14巷2-2 號建物，自89年使用迄今，係因為臺糖公司之
      業務疏失，未清楚告知其所承租之範圍，始造成其誤占用
      系爭土地，希望原告能讓其承租建物主樑柱占用部分，且
      希望原告對其他占用者亦能一併提告，一併拆除；另其母
      即被告甲○○只是隨其居住於系爭土也及上開房屋而己，
      並無自己占用之意思，只是被告之占有輔助人，且於原告
      對甲○○起訴後，甲○○亦已自系爭土地及房屋遷出等語
      ，資為抗辯。並聲明：駁回原告之訴；如受不利判決，願
      供擔保請准宣告免為假執行。
（二）被告甲○○未到庭，亦未提出書狀作何聲明或陳述。
（三）被告丙○○則以：其已自行拆除大部份之占用範圍，只剩
      下占用上開小部份，其他人占用人則仍占用大範圍之面積
      ，希望原告對其他占用者亦能一併提告，一併拆除等語，
      資為抗辯。並聲明：駁回原告之訴。
四、兩造爭執及不爭執事項：
（一）不爭執事項：
  １、坐落高雄縣鳥松鄉○○段61地號土地，係原告所管理之國
      有土地，並無償借貸臺灣公司使用。並有土地謄本可證（
      卷第10頁）。
  ２、原告起訴時被告占用者原為高雄縣鳥松鄉○○段61地號土
      地，但於本件訴訟中分割增加同段61-2地號之系爭土地，
      被告所占用者均為分割後之同段61-2地號之系爭土地。有
      土地登記謄本可證（卷第136 、137 頁）。
  ３、被告乙○○、丙○○分別在系爭土地上興建地上物，被告
      乙○○占用原告所主張之C 部分（面積36.31 平方公尺）
      、D 部分（面積134.65平方公尺），被告丙○○占用F 部
      分（水泥柱、面積0.15平方公尺）、G 部分（圍牆）、H
      部分（圍牆），業經本院會同地政人員勘驗現場屬實，並
      有勘驗筆錄、現場相片、複丈成果圖等為證（卷第47至57
      、118 至128 頁）。
  ４、系爭土地之申報地價自86年7 月起迄今均為每平方公尺1,
      500 元。有地價謄本在卷可稽（卷第11頁）。
  ５、被告乙○○向臺糖公司承租同段63地號土地，有臺糖公司
      高雄區處97年5 月8 日高資字第0970003479號函、租賃契
      約書、地籍圖謄本、土地登記謄本在卷可稽（卷第31至34
      頁）。
（二）爭執事項：
  １、被告是否無權占有系爭土地？原告請求被告乙○○、丙○○拆除地上物，返還系爭土地，有無理由？
  ２、被告甲○○有無占用系爭土地（占有人或占有輔助人）？
      原告請求被告甲○○自系爭土地遷出，有無理由？
  ３、原告請求被告乙○○、丙○○給付不當得利，有無理由？
      如有，應以多少金額始為適當？
五、被告是否無權占有系爭土地？原告請求被告乙○○、丙○○
    拆除地上物，返還系爭土地，有無理由？
    按「所有人對於無權占有或侵奪其所有物者，得請求返還之
    。」，民法第767 條前段定有明文。經查，系爭土地係原告
    所管理之國有土地，被告乙○○、丙○○分別在系爭土地上
    興建地上物，被告乙○○占用原告所主張之C 部分（面積
    36.31 平方公尺）、D 部分（面積134.65平方公尺），被告
    丙○○占用及F 部分（水泥柱、面積0.15平方公尺）、G 部
    分（圍牆）、H 部分（圍牆），為兩造所不爭執之事實，自
    足認屬實。被告乙○○雖以係臺糖公司業務疏失未清楚告知
    其所承租之範圍，始造成其誤占用系爭土地云云抗辯，惟上
    開事實只是其得否向臺糖公司求償之事由，而不得做為其係
    有權占有之法律上依據。被告二人雖又另以希望原告對其他
    占用者亦能一併提告，一併拆除云云置辯，惟原告是否對其
    他占用者一併提告係原告之自由，亦不得做為其係有權占有
    之法律上依據。故其二人之此部份抗辯，即不足採。從而，
    依民法第767 條所有物返還請求權之規定，請求被告乙○○
    、丙○○將上開地上物拆除，並返還系爭土地，為有理由。
六、被告甲○○有無占用系爭土地（占有人或占有輔助人）？原
    告請求被告甲○○自系爭土地遷出，有無理由？
    經查，原告並未就被告甲○○係居於自己占用之獨立占有人
    及被告甲○○尚有占用系爭土地之事實舉證以實其說，其此
    部份之主張，已不足採信。況被告甲○○只是隨乙○○居住
    於系爭土地及乙○○之上開房屋而己，並無自己占用之意思
    ，其只是乙○○之占有輔助人，且於原告對被告甲○○起訴
    後，被告甲○○亦已自系爭土地及上開房屋遷出等情，業據
    乙○○陳明在卷，並有被告甲○○於98年6 月11日即已自乙○○位於系爭土地上之高雄縣鳥松鄉○○路14巷2 之2 號房
    屋，遷移至高雄縣鳳山市○○街151 巷7 號居住之戶籍謄本
    在卷可資佐證（卷第158 、186 頁），堪信乙○○陳述之上
    開事實，亦堪信屬實。故原告之此部份請求，即屬無據，為
    無理由。
七、原告請求被告乙○○、丙○○給付不當得利，有無理由？如
    有，應以多少金額始為適當？
（一）按「無法律上之原因而受利益，致他人受損害者，應返還
      其利益。」，民法第179 條前段定有明文。又「無正當權
      源而使用他人所有之不動產，即可獲得相當於租金之利益
      ，為社會通念。」，有最高法院61年度台上字第1695號判
      例要旨可資參照。被告乙○○、丙○○係無權占有系爭土
      地，已如上述，其等無法律上原因受有相當於租金之利益
      ，致原告受有損害，自應返還所受之不當利益。
（二）次按，城市地方房屋租金，以不超過土地及建築改良物申
      報總價年息10% 為限；租用基地，建築房屋，亦準用之，
      土地法第97條第1 項、第105 條分別定有明文。又依土地
      法施行法第25條之規定，所謂土地總價額係以法定地價為
      準，所謂建築物價額，係依該管市縣地政機關估定之價額
      ；而法定地價，依土地法第148 條之規定，係指土地所有
      人依該法規定所申報之地價；在平均地權條例施行區域，
      係指土地所有人於地政機關舉辦規定地價或重新規定地價
      之時，於公告申報地價期間自行申報之地價，未於該期間
      內申報者，指地政機關公告之地價而言，平均地權條例第
      16條亦有規定。又「基地租金之數額，除以基地申報地價
      為基礎外，尚須斟酌基地之位置，工商業繁榮之程度，承
      租人利用基地之經濟價值及所受利益等項，並與鄰地租金
      相比較，以為決定，並非必達申報總地價年息百分之十最
      高額。」，有最高法院68年度台上字第3071判例之要旨可
      參。經查，被告乙○○占用部分之面積共為170.96平方公
      尺（36.31 ＋134.65平方公尺），被告丙○○占用部分之
      面積為0.15平方公尺，而系爭土地之申報地價自86年7 月
      起迄今均為每平方公尺1,500 元，業見上述。而系爭土地
      係位於高雄縣鳥松鄉○○路附近，四鄰附近均為住宅或工
      廠，位置偏僻，交通係往外連接高雄縣鳥松鄉○○路出入
      ，有本院之堪驗筆錄及現場照片在卷可稽（卷第50、121-
      123 、126 頁），本院審酌上開系爭土地之地理位置、工
      商業繁榮程度、經濟價值等情，認被上訴請求按年息10%
      計算相當於租金之不當得利金額，尚屬過高，而應以按年
      息3%計算，始屬相當及公允。則依上開標準計算，被告乙○○應返還原告之相當於租金之不當得利金額，5 年應共
      為38,465元，每月應為641 元【計算式：申報地價1500×
      面積170.96×3 ％＝7693元；5 年共為＝7693×5 ＝3846
      5 元；每月應為7693÷12＝641 元（元以下均四捨五入）
      】。被告丙○○應返還原告之相當於租金之不當得利金額
      ，5 年應共為38,465元，每月應為641 元【計算式：申報
      地價1500×面積0.15×3 ％＝7 元；5 年共為＝7 ×5 ＝
      35 元 ；每月應為7 ÷12＝1 元（元以下均四捨五入）】
      。原告之此部份請求，於上開範圍內，應予准許，至逾上
      開金額以外部份之請求，則不應准許。
八、綜上所述，原告依民法第767 條及179 條前段規定之法律關
    係，請求被告乙○○、丙○○應將如主文第1 、2 項所示之
    地上物拆除，並返還系爭土地（其中附圖一所標之土地坐落
    高雄縣鳥松鄉○○段61地號土地部份，因於本件訴訟中分割
    增加同段61-2地號之系爭土地，被告所占用者均位於分割後
    增加之同段61-2地號上，故附圖一所標之土地坐落高雄縣鳥
    松鄉○○段61地號土地，均應更正為同段61-2地號）；及返
    還如主文第1 、2 項所示之不當得利金額部份，為有理由，
    應予准許；至其逾上開應准許部份外之請求，則無理由，應
    予駁回。
九、本判決主文第1 項就原告勝訴部份，原告及被告乙○○分別
    陳明願供擔保，聲請宣告假執行或免為假執行，經核並無不
    合，爰分別酌定相當之擔保金額併予宣告之。至於原告其餘
    假執行之聲請，因訴之駁回而失所依附，不應准許，應併予
    駁回。
十、訴訟費用負擔之依據：民事訴訟法第79條。
中    華    民    國    99    年    5     月    3     日
                  民事第四庭法  官  郭文通
正本係照原本作成。
如對本判決上訴，須於判決送達後20日內向本院提出上訴狀。
中    華    民    國    99    年    5     月    3     日
                            書記官  黃琬婷
┌─────────────────────────────┐
│附表1：                                                   │
├──┬─────┬──────┬────┬────────┤
│編號│占用地號（│占用位置（如│占用面積│  使用人        │
│    │高雄縣鳥松│複丈成果圖所│ （㎡） │                │
│    │鄉○○段）│示部分）    │        │                │
├──┼─────┼──────┼────┼────────┤
│ 1  │  61-2    │ C（附圖1） │36.31   │乙○○、甲○○  │
├──┼─────┼──────┼────┼────────┤
│ 2  │  61-2    │ D（附圖1） │134.65  │乙○○、甲○○  │
├──┼─────┼──────┼────┼────────┤
│ 3  │  61-2    │ F（附圖2） │0.15（水│丙○○          │
│    │          │            │泥柱）  │                │
├──┼─────┼──────┼────┼────────┤
│ 4  │  61-2    │ G（附圖2） │圍牆    │丙○○          │
├──┼─────┼──────┼────┼────────┤
│ 5  │  61-2    │ H（附圖2） │圍牆    │丙○○          │
└──┴─────┴──────┴────┴────────┘
┌───────────────────────────────────┐
│附表2：                                                               │
├──┬────┬─────┬────┬────────┬───────┤
│編號│使用人  │占有總面積│土地申報│每月應給付相當於│92.10.1 至97.9│
│    │        │  （㎡）  │地價（元│租金之之不當得利│.30 間5 年之相│
│    │        │          │/㎡）   │   （新臺幣）   │當於租金之不當│
│    │        │          │        │                │得利（新臺幣）│
├──┼────┼─────┼────┼────────┼───────┤
│ 1  │乙○○  │  170.96  │  1,500 │    2,137       │   128,220    │
├──┼────┼─────┼────┼────────┼───────┤
│ 2  │丙○○  │    0.15  │  1,500 │        2       │       113    │
└──┴────┴─────┴────┴────────┴───────┘

司法院資訊處製作；財團法人民間司法改革基金會備份。
